行　政　法　院　判　決　　　　　　　　　　　　　八十七年度判字第二六六二號
　　原　　　告　鴻海精密工業股份有限公司
　　代　表　人　甲○○
　　被　　　告　經濟部中央標準局
右當事人間因新型專利舉發事件，原告不服行政院中華民國八十七年三月四日台八十
七訴字第○九一三九號再訴願決定，提起行政訴訟，本院判決如左︰
　　主  文
原告之訴駁回。
　　事  實
緣原告於民國八十三年六月十五日以其「晶片連接器組合」可使陣列插腳晶片於插入
連接器或自連接器取出時，達到零插拔力等情，向被告申請新型專利，經編為第00
000000號審查，准予專利，於公告期滿審查確定後，發給新型第○九八二四三
號專利證書。嗣孫國慶以本案有違專利法第九十七條、第九十八條第一項第一款及第
二項規定，對之提出舉發。案經被告審查，為本案舉發成立，應撤銷其專利權之審定
，發給八十六年四月十八日（八六）台專（判）○二○一五字第一一四四七二號專利
舉發審定書。原告不服，循序提起一再訴願，經遭決定駁回，遂提起行政訴訟，茲摘
兩造訴辯意旨於次：
原告起訴意旨略謂︰一、本案申請專利範圍界定一種「晶片連接器組合」，該晶片連
接器組合係包括：基座、凸輪導引部、蓋體、覆蓋部以及驅動件等構件，其中「凸輪
導引部設於基座的後方」、「蓋體可滑動於基座上」及「覆蓋部一體設於蓋體的後方
，與凸輪導引部相對」，，而特徵部分「設於基座上的凸輪導引部包含有彼此分隔的
第一承座部、第一作動部與第二承座部、第二作動部，並配合蓋體上的覆蓋部以夾置
凸輪驅動件於其中」，藉以使驅動件之凸輪表面能驅動覆蓋部上之作動部，使蓋體作
前後之移動。且驅動件的樞軸部被作動部所限制，而不會由長軸方向脫離。是以，本
案之申請專利範圍乃清楚界定構件與構件間一定之結構關係，方能達到將蓋體作前後
移動，而驅動件不會由長軸方向脫離之目的與功效。引證案係美國專利第00000
00號，該引證案在本案申請時即主動呈報列為習知技術背景，並經原處分機關嚴格
之審查後准予本案專利，顯見，本案具有新穎性及進步性，而完全符合專利法第九十
八條第一項第一款及第二項之規定。二、本案係申請「新型專利」而非「發明專利」
，按專利法對新型專利之審查規定，並不指限於習知技術或原理之應用，只要其整體
結構有別於習知結構且具有功效之增進，即符合新型專利之要件，理當准予新型專利
，籍以鼓勵工商發展及社會進步，此亦是吾國專利法立法之旨意及精神。況且，本案
並非在申請一應用凸輪作動原理之專利，而是一「晶片連接器組合」，並依其申請專
利範圍所界定之整體相關構件及構件間之相互連結關係所構成之「晶片連接器組合」
，事實上，只要該「晶片連接器組合」未有相同習知結構者揭露於前，且有功效之增
進，即可准予新型專利，而此又與本案係利用凸輪之推動有何關係呢﹖相信任何熟悉
專利法規人士必能清楚辨別。是以，本案具有新穎性及進步性之專利要件，而能完全
符合專利法第九十八條第一項第一款及第二項之規定。三、再訴願決定謂「本案基座
上凸輪導引部包含彼此分隔之第一承座部、第一作動與第二承座部、第二作動部，配
合蓋體上之覆蓋部以夾置凸輪驅動件之特徵與引證案基座一端上設有支撐殼體，殼體
上設有一貫穿孔，慣穿孔可容置動作部之凸輪軸，及基座於支撐殼體兩側各設一對端
綠，每對端緣皆由一凹痕分隔形成，俾可容置動作部之凸輪部，再於基座上蓋合與之
配合之板體，使動作部夾置於基座與板體間之結構相同」惟，本案係以開放式之基座
10與蓋體40直接上、下夾置凸輪驅動件70，而引證案係以封閉式之基座12及板體16來
穿設動作部18（即凸輪搖桿），亦即，引證案需於基座12上設具貫穿孔82之支撐殼體
34，及板體16兩側上設具有穿孔116、118之支撐體32、33，方能達其整體結構組合，
此為兩案結構差異之一。木案基座10係以開放而一體連結之承座部22及作動部24來承
載凸輪驅動件70，而引證案係以整體呈部分封閉及斷裂之支撐體34、凹痕（溝）80及
兩對端緣78、79來承載凸輪軸18，此為兩案結構差異之二。再者，本案該基座10承座
部22及作動部24與蓋體40之覆蓋部50係以開放式之簡易結構直接上、下夾置凸輪驅動
件70，相較於引證案該基座12所設之穿孔支撐體34、凹痕（構）80、板體16之支撐體
32、33、開槽120、122（供動作部18－即凸輪搖桿之旋轉容納）及動作部18複雜之凸
輪設置，其製造及組裝之成本大為降低，此為本案功效增進之一。其次，任何稍且機
械常識者即可理解，引證案該動作部18上之各凸輪、軸64、62、66係配合基座12之支
撐殼體34及板體16兩側之支撐體32、33，而由臂部56開始往另端呈漸縮不同輪徑之設
置，動作部18需以臂部56仰昇一角度之方向才能插入基座12之穿孔支撐體34及板體16
之支撐體32、33中，然後再將臂部56放下使動作部56之凸輪64、66嵌入基座之凹痕（
溝）80中以為定位，同樣的，若動作部18之臂部56仰昇至該插入角度時（即凸輪離開
其嵌制位置），動作部56很可能被拔離退出或移動而脫離其既定位置，使得操作上產
生故障，而相對的，本案以上、下夾置凸輪驅動件70之方式不虞有輪驅動件70退出之
狀況，此為本案功效增進之二。又，引證案需於基座兩側設置嵌制凸輪之凹痕（溝）
80，而該凹痕（溝）80卻容易造成操作施力過程中使第一、二對端緣78、79斷裂，而
本案該機座係以一體連結之承座部22及作動部24設置，不虞有斷裂之狀況，此為本案
功效增進之三。次查，再訴願決定謂「本案藉著樞軸部與承座部間之配合，使驅動件
穩定的在承座部上旋轉，以使驅動件凸輪表面能驅動蓋體覆蓋部上之作動部，蓋體作
前後向移動之特徵，亦與引證案作動部可藉凸輪凹入部表面壓抵與該表面相對應之相
鄰延展部，使板體移動，凸輪部亦被轉動，進而驅動板體移動之構造相同」。顯見再
訴願決定一昧遵循原處分及訴願決定，而未能深入本案與引證案之區別，蓋，本案係
以基座10配合與蓋體40之覆蓋部50之組合構成(兩件式)，藉驅動件70來推動蓋體40，
而引證案係以基層12、下板體14及板體16之組合構成（三件式），藉動作部18來推動
中間位置之下板體14，兩者之結構組成及作動方式皆不同，此為兩案結構差異之三。
再者，引證案以基座12、下板體14及板體16三件式配合動作部18之利用凸輪運作的整
體結構組成過於繁瑣及複雜，不若本案之精簡有效及深具經濟性，此為本案功效增進
之四。本案限制驅動件70軸之脫出係藉承座部與作動部高度差且呈一體連結之設置，
而引證案係利用兩對端緣78、79中間所設之凹痕（溝）80及基體12支撐體34上的開槽
及板體16支撐體32、33上的開槽120、122來限制動作部18之脫出，兩者構造顯然不同
，而此亦為兩案結構差異之四。且如前述，引證案限制動作部18所設之凹痕（構）及
插設方式等結構設計，易導至端緣78之斷裂及動作部18之脫出，其功效顯不及本案。
原決定延引「專利審查基準」謂：衡酌專利案是否相同或功效是否增進當以其申請專
利範圍所載之技術為斷。然，訴願階段，原決定並非以本案之申請專利範圍所載技術
作為衡酌標準，而卻以凸輪原理及凸輪作動之結果來論究，而全然否定本案與異議案
結構上明顯之差異，及本案較引證案具功效增進之事實，其認事用法顯已違誤。況且
，本案申請專利範圍已明確指明係以基座之第一、二承座部及作動部配合蓋體覆蓋部
夾置驅動部，自不同於引證案以穿設方式所整體衍生之結構，即便一時無法解讀本案
申請專利範圍，亦應參酌本案專利說明書及圖式，原決定執法而不依法且對事實認定
之偏駁，實令人難以苟同。再訴願決定更謂：「本案係二件式設計僅係蓋板與機座間
包含住凸輪驅動件之非特徵部分，又本案與引證案之結構特徵均係以轉動之凸輪驅動
件，驅使板體作構向之前後移動，二者技術特徵實屬相同，本案僅係對元件作形狀、
構造上之簡單改變，不具增進之功效」，然本案申請專利範圍特徵部分已明確指明本
案係以基座配合蓋體覆蓋部夾置驅動部，此不是兩件式而為何﹖至於，兩者雖皆應用
凸輪驅動板體之習用技術，但兩者之整體結構組成、組裝方式、被推動構件及凸輪限
制之結構方式皆不相同，再訴願決定不察，逕以謂僅是形狀、構造上之簡單改變，且
亦無法深入本案確具功效增進之事實論究，其認事用法皆明顯違誤。四、綜上所述，
本專利舉發事件原處分審定舉發成立，而訴願、再訴願決定遽予維持，顯有違法，敬
祈判決撤銷等語。
被告答辯意旨略謂︰原告主張本案與引證案間有組合方式不同，承載凸輪驅動件方式
不同，組合構成之件數不同，以及限制驅動件或動作部脫出之構造不同等諸多結構差
異，而執為本案具有新穎性，惟如原告所自承者，衡酌兩專利案是否相同或功效是否
增進當以其申請專利範圍所載之技術為斷，今本案申請專利範圍所述特徵既已如本件
舉發審定書理由三所指由舉發引證案所完全揭露，而原告所執之上揭結構差異，皆非
本案申請專利範圍所載之技術特徵所在，因此其自難執為本案構造異於引證案之依據
。原告主張本案有製造及組裝之成本較低，限制驅動件退出之狀況較佳，基座較不易
斷裂，及件數較精簡等功效增進之處，惟比較兩專利案是否相同、功效是否增進，應
就其申請專利範圍所載技術以觀，今本案申請專利範圍特徵上既已限定於凸輪導引部
，及其與基座、蓋體間之結合關係，且其等亦已揭露於引證案之結構中，亦無實質功
效增進之處，則原告所執本案特徵外之比較結果並無意義，本件撤銷其專利權之審定
並無違法，請予維持等語。
　　理  由
按申請前已見於刊物或已公開使用者，不得申請取得新型專利，為專利法第九十八條
第一項第一款前段之當然解釋。又同條第二項規定，運用申請前既有之技術或知識，
而為熟習該項技術者所能輕易完成且未能增進功效時，雖無同條第一項所列情事，仍
不得申請取得新型專利。本件被告以本案包含基座、凸輪導引部、蓋體、覆蓋部、驅
動件、複數的端子，其特徵在於基座上的凸輪導引部包含有彼此分隔的第一承座部、
第一作動部與第二承座部、第二作動部，配合蓋體上的覆蓋部以夾置凸輪驅動件；藉
樞軸部與承座部間的配合，使驅動件穩定的在承座部上旋轉，驅動件的凸輪表面驅動
蓋體的覆蓋部上的作動部，使蓋體作前後向的移動，驅動件的樞軸部位於凸輪軸的長
軸方向為旁邊較為突出的作動部所限制，不致由長軸方向脫離出連接器之外。本案基
座上凸輪導引部包含有彼此分隔的第一承座部、第一作動部與第二承座部、第二作動
部，配合蓋體上的覆蓋部以夾置凸輪驅動件之特徵，與引證案基座一端有支撐殼體，
殼體上設貫穿孔，貫穿孔可容置動作部之凸輪軸，及基座於支撐殼體兩側各設一對端
緣，每對端緣皆由一凹痕分隔形成，俾可容置動作部之凸輪部，再於基座上蓋合與之
配合之板體，使動作部夾置於基座與板體間之結構相同；本案藉樞軸部與承座部間之
配合，使驅動件穩定的在承座部上旋轉，驅動件凸輪表面驅動蓋體覆蓋部上之作動部
，使蓋體作前後移動之特徵，與引證案作動部可籍凸輪凹入部表面壓抵與該表面相對
應之相鄰延展部，使板體移動，凸輪部亦被轉動，進而驅動板體移動之構造相同；本
案驅動件樞軸部位於凸輪軸之長軸方向上為旁邊較為突出之作動部所限制，不致由長
軸方向脫離出連接器之外之特徵，與引證案凸輪部對圓柱主體呈偏心狀態，使凸輪軸
上之凸輪部可藉基座上兩對端緣之限制，而不會脫離基座之構造相同；本案已為引證
案所揭露，不具新穎性及進步性，乃依專利法第九十八條第一項第一款及第二項規定
，為本案舉發成立，應撤銷其專利權之審定。原告不服，循序提起行政訴訟主張本案
與引證案間有組合方式不同，承載凸輪驅動件方式不同，組合構成之件數不同，以及
限制驅動件或動作部脫出之構造不同等諸多結構差異，旦本案製造及組裝之成本較低
，限制驅動件退出之狀況較佳，基座較不易斷裂，件數較精簡，具有新穎性及進步性
，完全符合專利法第九十八條第一項第一款第二項之規定，原處分及一再訴願決定認
事用法顯有錯誤云云。但查本案之專利特徵在於：凸輪導引部、蓋體及其基座間的組
合關係。其乃以蓋體、覆蓋部中間夾置一凸輪驅動件，藉由凸輪之轉動，使板體(14)
(16)作橫向運動，並且在長軸方向不致脫離連接器。而本案與舉發證據兩者之結構特
徵均是以轉動之凸輪驅動件，驅使板體做橫向之前後移動，雖然原告一再指陳本案為
二件式之設計，然其所述之二段式設計卻僅是蓋板與基座間包含住凸輪驅動件之非特
徵部份之陳述，本案專利之主要特徵難謂異於舉發證據中所載之技術特徵。次就新穎
性及作動方式而言，本案利用凸輪轉動達成橫向移動之作動方式，顯然與舉發證據二
相同，本案並不具新穎性。再就組合型態觀之，本案與證據二兩者同以蓋板、基座包
覆凸輪驅動件，進行板體橫向移動，本案整體組合型態之結構特徵與舉發證據實質相
同。是以本案與舉發證據之技術特徵既已相同且兩者同為達成橫向移動之功效，本案
顯未有功效上之增進，原告所強調本案為二件式設計、規則形凸輪設計等，與舉證據
之技術特徵實屬均等，本案僅對元件做形狀、構造上之簡單改變，然其並無實質功效
上之增進，自不符合新型專利要件，此有財團法人工業技術研究院機械工業研究所八
十六年十一月二十八日（八六）工研機審字第一二一六號暨新型專利舉發案再訴願答
辯意見書存經濟部訴願卷足資參證，該研究所為國內有關機械工業之權威機關，其審
定意見，應屬可採，本案申請專利範圍所述特徵既經引證案所完全揭露，而原告所執
之結構差異，皆非本案申請專利範圍所載之技術特徵所在，自難認具有新穎性及進步
性，所訴殊無可採，縱而被告所為舉發成立之審定，並無違誤，一再訴願決定遞予維
持，亦無不合。原告起訴論旨，難謂為有理由，應予駁回。
據上論結，本件原告之訴為無理由，爰依行政訴訟法第二十六條後段，判決如主文。
中    華    民    國     八十七      年     十二     月      十八       日
                    行 政 法 院 第 四 庭
                                審 判 長 評  事      葉  振  權
                                         評  事      吳      仁
                                         評  事      吳  錦  龍
                                         評  事      林  家  惠
                                         評  事      吳  明  鴻
右  正  本  證  明  與  原  本  無  異
                                         法院書記官  陳  盛  信
中    華    民    國     八十七      年     十二     月     二十一      日
